臺灣新竹地方法院民事判決　　　　 99年度竹簡字第461號
原　　　告　交通部公路總局
法定代理人　吳盟分
訴訟代理人　交通部公路總局第一區養護工程處處長
　　　　　　莊明松
複　代理人　鄭勵堅律師
　　　　　　賴一帆律師
　　　　　　林瑩姮律師
被　　　告　吳榮宗
　　　　　　吳榮波
上列當事人間確定界址事件，本院於民國100年4月1日辯論終結
，判決如下：
    主  文
確定原告所有坐落新竹市○○○段二二三之二七地號（重測後曾
編為新竹市○○段一二五一地號）土地，與被告所有坐落新竹市
○○○段二二三之五地號（重測後曾編為新竹市○○段一三四七
地號）土地之界址為如附圖所示Ｅ─Ｆ─Ｇ連接線。
訴訟費用由兩造各負擔二分之一。
    事實及理由
壹、原告起訴主張：
一、原告機關為辦理台一線拓寬工程，於民國79年5 月奉准徵收
    新竹市○○○段223-27地號土地（下稱223-27地號土地），
    徵收面積為239 平方公尺，業由新竹市政府依法公告並補償
    完畢，82年9 月15日移轉登記為國有，並由原告管理。嗣87
    年間新竹市香山區地籍圖辦理重測，223-27地號土地經編為
    麗園段1251地號土地，面積增為359.78平方公尺，較重測前
    多出120.78平方公尺；而毗鄰之被告共有，應有部分各2 分
    之1 的新竹市○○○段223- 5地號（下稱223-5 地號）土地
    ，經重測後編為麗園段1347地號，土地面積減為1639.78 平
    方公尺，較重測前短少119.22平方公尺。被告遲至98年3 月
    2 日始向原告新竹工務段陳情，聲稱原告所轄台一線省道之
    人行道部分占用被告土地，要求原告徵收，兩造因此產生界
    址爭議。就兩造之界址爭議，新竹市地政事務所認土地重測
    套圖有誤，乃向新竹市政府陳報撤銷重測後麗園段1347、12
    51地號土地之重測成果，分別回復為重測前223-5 、223-27
    地號土地，復經新竹市地政事務所於99年1 月5 日辦理協助
    指界，並於99年2 月10日至現場說明界址，將兩造系爭界址
    指在人行紅磚步道上，而被告亦同意上開協助指界結果，原
    告就此協助指界結果則無法贊同。嗣新竹市政府不動產糾紛
    調處委員會於99年4 月22日就重測地界爭議召開調處會議，
    調處結果為223-27、223-5 地號土地間之界址為參照舊地籍
    圖，即依新竹市地政事務所99年2 月10日現場協助指界結果
    （即卷宗第11頁附圖所示E-F-G 線段，與本判決附圖之E-F-
    G 線段亦相同）辦理，對於上開調處結果，原告實難甘服。
二、查台一線拓寬工程通車至今已經20餘年，除被告外，並無其
    他地主就87年土地重測後造成土地面積減少或地界不符等事
    項提出異議，足認87年土地重測後之土地面積與界址成果無
    誤。又土地重測前後面積增減影響因素眾多，被告所有223-
    5 地號土地面積減少，不足認為係因原告管有之223-27地號
    土地面積增加所導致，新竹市地政事務所99年2 月10日現場
    協助指界結果與事實不符，顯非可採。223-27、223-5 地號
    土地面積，應維持87年重測後之土地面積與界址成果（即附
    圖所示A-B-C-D 線段），被告所有223-5 地號土地面積之增
    減與原告無關，被告如受有損害，理應向地政機關求償，不
    得請求將已劃為道路用地之223-27地號部分土地再行劃歸被
    告所有。
三、上開土地界址之爭議，既經重測機關於89年8月4日實地協助
    指界，且被告亦同意協助指界之結果（參卷宗第32頁、第36
    頁），而該實地指界之結果，亦與本院囑託內政部國土測繪
    中心鑑定圖示中，原告指界位置相符，是系爭界址應係位於
    原告指界位置無誤。
四、並聲明：確認原告所有223-27地號（重測後麗園段1251地號
    ）土地與與被告所有223-5地號（重測後麗園段1347地號）
    土地之界址為如附圖所示A、B、C、D四點連接線。
貳、被告則以：
一、就系爭界址爭議，新竹市地政事務所業於98年9 月15日邀集
    內政部國土測繪中心北區第二測量隊、新竹市政府共同就土
    地重測套圖疑義進行研商，結論認為223-27地號重測前後地
    籍圖之圖形大小顯有差異，故新竹市地政事務所乃向新竹市
    政府陳報撤銷重測成果，回復223-5 、223-27地號，並重新
    辦理地籍圖重測。新竹市地政事務所業於99年1 月5 日、同
    年2 月10日依223-5 、223-27地號土地地籍數值化資料實地
    辦理協助指界及界址說明，均認本件界址應係參照舊地籍圖
    施測而定之如附圖所示E-F-G 線段。嗣新竹市政府地政處於
    99年4 月22日就上揭爭議進行調處，調處內容亦認兩造之界
    址確為如舊地籍圖所示之附圖E-F-G 線段（參卷宗第11頁附
    圖所示E-F-G 線段，與本判決附圖E-F-G 線段位置相同）。
    對照新竹市地政事務所及內政部國土測繪中心受本院囑託所
    為鑑測，亦均認被告指界位置符合重測前之地籍圖，則本件
    界址自應係如附圖所示E-F-G 線段無誤。
二、89年8 月4 日實地協助指界之地籍調查補正表（參卷宗第36
    頁）載明兩造界址之G 、H 兩點（即卷宗第32頁補正後略圖
    所示B 、C 兩點）係埋設鋼釘樁。而依界標管理辦法第4 條
    第2 款之規定，界址位於水泥、柏油或硬質地面者，始埋設
    鋼釘界標，故89年月4 日協助指界時，兩造之界址確係落在
    被告所指之現場人行道中間，並非原告所指落在道路邊緣之
    田中泥地。此由當日原告所派人員到場，對於地政人員之協
    助指界不表示意見，不認章亦未另行指界，而被告卻同意指
    界之結果，即可知之。綜合上情，兩造間上開土地之界址，
    確係落於如附圖所示之E-F-G 線段無誤，原告提起本訴確屬
    無理由。
三、並聲明：駁回原告之訴。
、兩造不爭執之事項：
一、原告於79年5 月間為辦理台一線拓寬工程，徵收223-27地號
    （重測後麗園段1251地號）土地，面積239 平方公尺。
二、原告管理之國有223-27地號（重測後麗園段1251地號）土地
    ，與被告所有之223-5 地號（重測後麗園段1347地號）面積
    1759平方公尺土地，相互毗鄰。
三、87年間地政機關進行香山區地籍圖重測，被告認地政機關87
    年間協助指界之測量結果錯誤，經該所於89年8月4日再為協
    助指界測量，於地籍調查補正表（卷宗第32頁）所示B、C兩
    點埋設鋼釘。原告指派之人員到場不表示意見，不認章亦未
    另行指界。被告則同意協助指界之結果。
四、重測後麗園段1251地號土地面積變更為359.78平方公尺，增
    加120.78平方公尺；重測後麗園段1347地號土地面積變更為
    1639.78平方公尺，減少119.22平方公尺。
五、被告於98年間發覺重測後登記之結果有誤，經向新竹市地政
    事務所申請更正，該所認為重測套圖有誤，報請新竹市政府
    撤銷麗園段1347、1251地號土地重測成果，分別回復為重測
    前鹽水港段223-5、223-27地號，並於99年1月5日、同年2月
    10日分別辦理協助指界及界址說明，就兩造界址爭議並陳報
    新竹市政府依法進行調處，原告不服調處之結果，提起本件
    確認界址之訴訟。
肆、本件經行爭點整理程序，兩造確認爭點為「223-5 、223-27
    地號之實際界址應以內政部國土測繪中心99年12月6 日鑑定
    書所附鑑定圖A-B-C-D 連線（原告指界）為準，或以該圖之
    E-F-G 連線（被告指界）為準」？
伍、本院之判斷：
一、按「已辦地籍測量之地區，因地籍原圖破損、滅失、比例尺
    變更或其他重大原因，得重新實施地籍測量。」、「重新實
    施地籍測量時，土地所有權人應於地政機關通知之期限內，
    自行設立界標，並到場指界。」、土地所有權人因設立界標
    或到場指界發生界址爭議時，準用第59條第2 項規定處理之
    。」土地法第46條之1 、第46條之2 第1 項前段、第2 項分
    別定有明文。又依土地法第四十六條之一至第四十六條之三
    執行要點第4 點規定：重測地籍調查時，土地所有權人均到
    場而不能指界者，地籍調查及測量人員得參照舊地籍圖及其
    他可靠資料，協助指界。由此可知，重新實施地籍測量時，
    如土地所有權人指界一致時，地政機關可逕依該指界結果施
    測；如土地所有權人到場而不能指界者，地政機關施測之依
    據應參酌舊地籍圖及其他可靠資料。如有界址爭議，則依土
    地法第46條第2 項準用同法第59條第2 項辦理。本件即係原
    告不服新竹市政府地政處就系爭界址紛爭所為調處，於期間
    內提起之訴訟，核先敘明。
二、查223-27、223-5 地號土地於87年間進行地籍圖重測時，兩
    造均曾到場指界而指界不一致，重測機關於補正前原擬送重
    測界址糾紛協調會進行調處，惟補正後則依89年8 月4 日實
    地協助指界結果為重測，並於卷宗第32頁地籍調查補正表之
    補正後略圖所示B 、C 二點埋設鋼釘界標，被告對於該協助
    指界結果表示同意，而原告則對於協助指界之結果不表示意
    思，不認章亦未另行指界。此後，被告屢次就重測登記結果
    向新竹市地政事務所陳情，而由新竹市地政事務所於98年9
    月15 日 邀集內政部國土測繪中心及所屬北區第二測量隊人
    員，就系爭土地重測套圖疑議研議後，發覺重測前後之地籍
    圖顯有差異，認原先所為重測之行政行為有違誤之處，乃於
    確認原告除223-27地號土地外，並未另行辦理徵收補償後，
    陳報新竹市政府稱：擬「另訂期通知雙方土地所有權人至案
    關地號土地現場，依上開擬更正圖說資料實施協助指界，並
    予協調說明辦理地籍調查補正，倘土地所有權人同意協助指
    界結果，並辦竣地籍調查補正，應即據以更正重測成果；如
    土地所有權人不同意，則以首開行政法院判例規定意旨，陳
    請准予撤銷麗園段1347、1251地號土地重測成果，分別回復
    為重測前鹽水港段223-5 、223-27地號土地，重新依土地法
    第46條之2 第2 項規定陳報鈞府辦理調處。」，新竹市政府
    98年12月16日府地測字第0980137111號函表示同意後，新竹
    市地政事務所乃撤銷麗園段1347、1251地號土地重測成果，
    將上開土地分別回復為223-5 、223-27地號，此乃兩造所不
    爭執之事實，且有新竹市地政事務所99年5 月24日新地測字
    第09900 03772 號函檢送之土地地籍調查表、相關函文（參
    卷宗第28 頁 至42頁）等附卷可查。故麗園段1347、1251地
    號土地之重測結果，業經新竹市地政事務所撤銷，回復為22
    3-5 、223-2 7 地號之原地籍資料無誤。故本件系爭界址之
    確定，已無所謂87年重測之結果可得參照自明。
三、經本院至現場勘驗，並分別囑託新竹市地政事務所、內政部
    國土測繪中心就223-5 、223-27地號土地之實際界址為測量
    ，並參酌以下事項，本院認223-5 、223-27地號土地之界址
    ，應以如附圖所示之Ｅ-F-G線段為準：
（一）原告於99年4 月22日參加新竹市政府地政處不動產糾紛調
      處會議時，曾出具說明書，表明「本處因參與重測土地眾
      多，均以參照舊地藉圖界辦理指界」（參卷宗第56頁），
      則223-27、223-5 地號土地於87年重測之始，原告應係以
      舊地籍圖所示界址為指界，嗣因87年重測之登記結果，22
      3-27地號土地多出120.78平方公尺，對原告較為有利，原
      告於本院歷次測量，始改為以現場人行道邊緣為指界。而
      被告自始均認系爭界址應以舊地籍圖為準。新竹市地政事
      務所於撤銷87年重測結果後，在地籍調查補正表（卷宗第
      38頁）載明參照舊地籍圖及其他可靠資料協助指界，應屬
      合於兩造意見，且與土地法第四十六條之一至第四十六條
      之三執行要點第4 點相符。新竹市地政事務所據此所為協
      助指界之界址位於人行紅磚步道，應屬223-27、223-5 地
      號之正確界址。而被告係依新竹地政事務所協助指界，於
      現場所埋鋼釘界址之結果，為本件界址之指界（參本院卷
      宗第118 頁），其指界所在之附圖E-F-G 連線，自屬兩造
      之界址。
（二）新竹市地政事務所就本院囑託鑑定界址事項，參照兩造指
      界情形進行套繪測量後，認被告依舊地籍圖指界結果，系
      爭土地之面積與重測前簿載登記面積較為符合，且認系爭
      界址經測量施予面積分析結果適與新竹市政府不動產糾紛
      調處委員會做成調處結論（新竹市政府99年4 月27日新地
      籍字第0990043538號函，參卷宗第10頁至第11頁、第54頁
      至第55頁）內容核無二致，此有新竹市地政事務所99年8
      月6 日新地測字第0990005883號函檢附之複丈成果圖( 參
      卷宗第88頁至第89頁）及99年8 月27日新地測字第099000
      612 1 號函（參卷宗第91頁）在卷可考，自應認223-5 、
      223-27地號土地之界址，確以被告所為指界（即如附圖所
      示E-F- G線段），與重測前之土地面積較為相符。
（三）嗣本院依原告之聲請，再行囑託內政部國土測繪中心依兩
      造指界位置測量系爭土地之經界線，該中心為求測量精確
      ，首先用精密電子測距經緯儀在系爭土地周圍檢測87年度
      地籍圖重測時測設之圖根點，經檢查合格後，以各圖根點
      為基點，用上述儀器分別施測系爭土地附近現況及界址點
      ，並計算其坐標值輸入電腦，以自動繪圖儀展繪於鑑測原
      圖上（比例尺1/500 分及重測前地籍圖比例尺1/1200），
      然後依據新竹市地政事務所保管之地籍圖、土地複丈圖、
      不動產糾紛調處紀錄表、地籍調查表、宗地資料等，展繪
      本案有關土地地籍圖經界線，與前項成果核對檢核後，測
      定於鑑測原圖上，作成比例尺1/500 之鑑定圖（即附圖）
      。鑑定結果並認：如附圖所示A-B-C-D 連接虛線係原告指
      界位置（新竹市政府99年4 月27日撤銷之重測成果位置）
      ；圖示E-F-G 紅色虛線係被告指界位置（其中E 、F 、G
      實地均為鋼釘）；圖示E...H...F...J...G 點線係重測前
      地籍圖經界線位置，其中F 點係位於H...J 直線上；外圍
      依重測後地籍圖經界線，系爭界依原告指界位置（A-B-C-
      D ）計算面積，223-27地號增加120.78平方公尺、223-5
      地號減少119.22平方公尺；外圍依重測後地籍圖經界線，
      系爭界依被告指界位置（E-F-G ）計算面積，223-27地號
      減少0.2 平方公尺、223-5 地號增加1.77平方公尺；外圍
      依地籍圖經界線，系爭界依重測前地籍圖（1/1200）套繪
      位置（E- H-F-J-G）計算面積，223-27地號減少6.03平方
      公尺、223 -5地號增加7.59平方公尺。上開鑑定結果，亦
      有內政部國土測繪中心99年12月21日測籍字第0990012565
      號函檢附土地鑑定書（含圖）附卷可查（參卷宗第120 頁
      至第122 頁）。
（四）參諸兩造之指界、舊地籍圖及上開鑑定結果土地面積之增
      減情形等情予以綜合判斷，系爭223-5 、223-27地號土地
      之外圍土地重測並無紛爭，已然確定，而比較重測前、後
      之地籍圖套繪位置，計算土地面積，顯以被告依新竹市政
      府99年1 月5 日協助指界結果所為指界，系爭土地重測前
      後之面積較無差異，對兩造影響較小，較能符合公平原則
      ，故本院認兩造土地間之界址應以如附圖所示E-F-G 連線
      為準較為可採。原告所指如附圖所示A-B-C-D 之連線，將
      使原告管理之223-27地號土地無端增加120.78平方公尺，
      而使被告所有223-5 地號土地無端減少119. 22 平方公尺
      ，對兩造權益影響較大，應非公平正確之界址。至於依重
      測前地籍圖套繪位置E-H-J-G 施測之結果，復有地籍原圖
      比例尺變更，容有誤差之疑義，且其面積變化較被告指界
      之結果，差異更大，故本院認以如附圖所示E-F-G 連線為
      223-5 、223-27地號土地之界址，符合公平，應屬正確。
      爰確定兩造間之界址如主文第1 項所示。
四、原告雖主張被告所有223-5 地號土地之面積因重測而減少，
    並非因原告管有223-27地號土地面積增加所致，且重測時被
    告對於89年8 月4 日協助指界之結果表示同意，內政部國土
    測繪中心100 年2 月24日測籍字第1000001756號函業已表示
    89年8 月4 日協助指界結果與原告之指界位置相符，則被告
    既於89 年8月4 日對於原告所指之界址表示同意，兩造指界
    一致，應以原告之指界，即如附圖所示A-B-C-D 連線為兩造
    之界址。
    惟查：
（一）223-27、223-5 地號土地之外圍鄰地，迄無因87年地籍圖
      重測結果而生之界址爭議，乃原告所是認（參卷宗第5 頁
      ，原告起訴狀所載）。而本件被告就系爭土地之界址爭議
      ，始則於87年間協助指界時即已表示不同意當時協助指界
      之結果；繼於發覺土地登記與被告認知之89年8 月4 日協
      助指界結果不符時，即向新竹市地政事務所陳情，並經新
      竹市地政事務所以土地重測套圖錯誤，應予更正為由，報
      請新竹市政府准許後，撤銷重測結果在案。則影響223-27
      、223- 5地號土地面積者，自僅餘本件系爭界址認定之結
      果，原告稱重測後被告所有223-5 地號土地面積減少，與
      223 -27 地號土地面積增加無關云云，洵非可採。
（二）查223-27、223-5 地號土地87年間重測之結果，業經新竹
      市地政事務所予以撤銷，重測後麗園段1251、1347地號均
      已不復存在，而回復為223-27、223-5 地號土地，業已說
      明如前，則87年間辦理重測時，地政機關於89年8 月4 日
      所為協助指界之結果，業已因重測結果被撤銷而不復存在
      。本件界址爭議，既已由新竹市地政事務所重新依土地法
      第46條之2 規定由當事人指界，並依土地法第四十六條之
      一至第四十六條之三執行要點第4 點規定依舊地籍圖及其
      他可靠資料辦理協助指界（參卷宗第38頁），則原告另援
      業經撤銷之協助指界結果為界址認定之主張，自非可採。
      況該89年8 月4 日之協助指界結果，既係於地籍調查補正
      表（卷宗第32頁）所示B 、C 兩點埋設鋼釘，而原告指派
      之人員到場對協助指界之結果不表示意見，不認章亦未另
      行指界，被告則同意協助指界之結果，此乃兩造所不爭執
      之事項，且有該地籍調查補正表附卷可查（參卷宗第32頁
      ）。89 年8月4 日地政機關協助指界時，既係埋設鋼釘以
      為界樁，足見當日實地協助指界時，系爭界址應係位於水
      泥、柏油或其他硬質地面上，與被告所稱系爭界址位於人
      行道中間等情相符。而被告同意該指界結果，原告所派人
      員不願於地籍調查補正表上認章，亦足以推知89年8 月4
      日協助指界之結果，界址應係落在對被告有利，而對原告
      不利之人行紅磚步道上，地籍調查補正表始會有上開記載
      。此外，新竹市地政事務所業依其職權審查認定223-5 、
      223-27地號土地重測套圖，為有疑義，因而陳報新竹市政
      府撤銷重測結果獲准，足見89年8 月4 日之地籍調查補正
      表之補正後略圖於套入地籍圖時，確有錯誤發生，故縱使
      內政部國土測繪中心之鑑定意見認系爭土地於89年8 月4
      日協助指界之結果，兩造之界址與原告指界位置相符，亦
      係因該補正後略圖套入地籍圖時發生錯誤所致，89年8 月
      4 日協助指界時，並無原告所稱被告同意原告所為指界，
      兩造指界一致之情形發生，堪以認定。原告援引上開已撤
      銷之地籍調查，主張兩造間系爭界址應以原告指界為準，
      洵屬無據，尚非可採。
五、末按所謂定不動產界線之訴訟，係指不動產之經界不明，當
    事人就經界有爭執而請求法院定其界線所在之訴訟而言，性
    質上屬於形成訴訟，當事人對於相鄰土地之界址何在，固得
    向法院提供證據資料作聲明及陳述，惟法院之判決並不受其
    聲明之拘束，而兩造對於土地之經界線既有爭執，原告自得
    請求確定界址。本件原告雖得訴請確定界址，然而被告應訴
    亦屬伸張、防衛權利所必要，而界址之確定於兩造均屬有利
    ，若全由當事人之一方負擔訴訟費用，顯非公平，爰諭知訴
    訟費用應由兩造依主文第2 項所示比例負擔。
六、訴訟費用負擔之依據：民事訴訟法第80條之1。
中    華    民    國    100    年    4    月    15    日
                  新竹簡易庭    法  官  蔡孟芳
以上正本係照原本作成。
如對本判決上訴，須於判決送達後 20 日內向本院提出上訴狀。
如委任律師提起上訴者，應一併繳納上訴審裁判費。
中    華    民    國    100    年    4    月    15    日
                                書記官  蕭宛琴